ACORDAO-COMPLETO-2414857

ACÓRDÃO 12459/2020 ATA 40/2020 - PRIMEIRA CÂMARA

VISTOS, relatados e discutidos estes autos de tomada de contas especial instaurada pelo Fundo Nacional de Saúde (FNS) em nome de Ana Célia Santos Araújo, ex-secretária municipal de saúde, e de Jonas dos Santos Souza, ex-prefeito, em razão da impugnação parcial de despesas realizadas com os recursos transferidos ao Município de Ulianópolis/PA, na modalidade fundo a fundo, para o financiamento das ações e serviços públicos de saúde no âmbito do Sistema Único de Saúde (SUS) , durante o exercício de 2012,
ACORDAM os Ministros do Tribunal de Contas da União, reunidos em sessão da 1ª Câmara, ante as razões expostas pelo Relator, em:
9.1 considerar revel a responsável Ana Célia Santos Araújo (CPF XXX.761.702-XX) , para todos os efeitos, dando-se prosseguimento ao processo, com fulcro no art. 12, § 3º, da Lei 8.443/1992;
9.2 fixar, com fundamento no art. 12, § 1º, da Lei 8.443/1992, c/c o art. 212, § 3º, do Regimento Interno do TCU, novo e improrrogável prazo de quinze dias para o Município de Ulianópolis/PA (CNPJ 83.334.672/0001-60) comprove, perante o Tribunal, o recolhimento das importâncias abaixo discriminadas aos cofres do Fundo Nacional de Saúde, atualizadas monetariamente a partir das datas de ocorrência indicadas até a data do efetivo recolhimento, na forma da legislação em vigor;
Quantificação do débito:
                      TRIBUNAL DE CONTAS DA UNIÃO	TC Processo 034.908/2017-0
	DATA DA OCORRÊNCIA
	VALOR ORIGINAL (R$) 

	26/01/2012
27/01/2012
14/02/2012
14/02/2012
17/02/2012
23/02/2012
23/02/2012
28/02/2012
28/02/2012
29/02/2012
06/03/2012
13/03/2012
14/03/2012
13/04/2012
13/04/2012
13/04/2012
28/06/2012
19/07/2012
19/07/2012
19/07/2012
19/07/2012
19/07/2012
19/07/2012
19/07/2012
19/07/2012
19/07/2012
24/07/2012
24/07/2012
24/07/2012
03/09/2012
18/09/2012
27/09/2012
27/09/2012
16/10/2012
16/10/2012
17/10/2012
06/11/2012
06/11/2012
13/12/2012
13/12/2012
13/12/2012
13/12/2012
13/12/2012
	1.842,80 
 7.457,16 
 380,00 
 171,00 
 3.490,29 
25.709,11 
17.615,87 
48.335,68 
 1.600,00 
 1.955,74 
 375,00 
 2.435,00 
 291,00 
 642,00 
 147,00 
 1.600,36 
 2.545,02 
 355,00 
 669,00 
 630,00 
 221,00 
 478,00 
 432,00 
 709,00 
 589,00 
 495,00 
 460,00 
 1.021,00 
 635,00 
 5.026,00 
 1.109,00 
 229,28 
 2.394,28 
 576,00 
 757,48 
 5.000,00 
 48,00 
 246,87 
 800,00 
 1.753,00 
 3.520,00 
 4.180,00 
 3.906,00

9.3 cientificar o município de Ulianópolis/PA de que a liquidação tempestiva do débito, atualizado monetariamente, saneará o processo e as respectivas contas poderão ser julgadas regulares com ressalvas, dando-se-lhe quitação, nos termos do § 2º do art. 12 da Lei nº 8.443/1992 c/c os §§ 3º e 4º do art. 202 do Regimento Interno deste Tribunal; e
9.4 dar ciência deste acórdão aos responsáveis.

Tomada de contas especial instaurada pelo Fundo Nacional de Saúde (FNS) em nome de Ana Célia Santos Araújo, ex-secretária municipal de saúde, e de Jonas dos Santos Souza, ex-prefeito, em razão da impugnação parcial de despesas realizadas com os recursos transferidos ao Município de Ulianópolis/PA, na modalidade fundo a fundo, para o financiamento das ações e serviços públicos de saúde no âmbito do Sistema Único de Saúde (SUS), durante o exercício de 2012

Primeira Câmara

Prefeitura Municipal de Ulianópolis - PA.

3. Interessado/Responsáveis:
3.1. Interessado: Fundo Nacional de Saúde - MS (00.530.493/0001-71).
3.2. Responsáveis: Ana Celia Santos Araujo (XXX.761.702-XX); Jonas dos Santos Souza (XXX.851.582-XX); Prefeitura Municipal de Ulianópolis - PA (83.334.672/0001-60).

13.1. Ministros presentes: Walton Alencar Rodrigues (Presidente) e Bruno Dantas.
13.2. Ministros-Substitutos convocados: Augusto Sherman Cavalcanti (Relator) e André Luís de Carvalho.

ACORDAO-COMPLETO-2517520

Acórdão 1729/2022 - Primeira Câmara

MUNICIPIO DE ULIANOPOLIS

AUGUSTO SHERMAN

Transcrevo, a seguir, a instrução vazada à peça 65 destes autos, anuída pelo corpo diretivo da Secretaria de Controle Externo de Tomada de Contas Especiais - SecexTCE (peças 66 e 67) :
"INTRODUÇÃO
1.	Trata-se de Tomada de Contas Especial (TCE) instaurada pela Diretoria Executiva do Fundo Nacional de Saúde (FNS) , em desfavor da senhora Ana Célia Santos Araújo (gestão de 5/5/2011 a 31/12/2012) e do senhor Jonas dos Santos Souza (gestão de 1º/1/2009 a 31/12/2012) , na condição de ex-secretária municipal de saúde e de ex-prefeito de Ulianópolis/PA, respectivamente, em razão da não comprovação da regular aplicação dos recursos repassados pela União, função Saúde, para atendimento à/ao Atenção Básica / PAB Variável / Saúde da Família, durante o exercício de 2012.
HISTÓRICO 
2.	De acordo com o Relatório da Auditoria 13.189/MS/SGEP/Departamento Nacional de Auditoria do SUS, de 13/6/2013, realizou-se auditoria de assistência geral na Secretaria Municipal de Saúde (SMS) de Ulianópolis/PA, com abrangência restrita ao exercício de 2012, para atender solicitação do Ministério Público Federal no Estado do Pará, que tinha como objetivo avaliar o funcionamento do Conselho Municipal de Saúde, verificar a regularidade de prestação de serviços de saúde/Atenção Básica e a resolução de irregularidades apontadas no Relatório de Fiscalização 01268, da Controladoria-Geral da União (peça 9, p. 3) .
3. 	A auditoria realizada pelo Departamento Nacional de Auditoria do SUS (Denasus) deu-se no período de 11/3/2013 a 1º/4/2013 (peça 9, p. 3) . Suas constatações estão descritas no item 'V- Constatações' do relatório (peça 9, p. 5-36 e peça 11, p. 1-9) . Após analisar justificativas apresentadas pela SMS acerca de impropriedades e/ou irregularidades constatadas no relatório preliminar, a equipe de auditoria do Denasus acatou parte das despesas que havia considerado irregulares e apontou débito de R$ 482.121,99 para as despesas não acatadas (peça 11, p. 11 e 40) .
4. 	Posteriormente, em 23/10/2013, o Denasus emitiu relatório complementar sobre o resultado da análise das justificativas referentes às não conformidades imputadas à secretária municipal de saúde Ana Célia Santos Araújo, no qual se concluiu, quanto à aplicação dos recursos financeiros, que houve pagamentos de despesas em desacordo com o estabelecido no artigo 6° da Portaria GM/MS 204/2007; no Inciso II do art. 1° da Portaria GM/MS 2.583/2007; no art. 63 da Lei 4.320/1964 e no art. 36 do Decreto 93.872/1986; no Inciso VIII do art. 4° da Lei Complementar 141/2012; no parágrafo único do art. 70 da  Constituição Federal/1988; da Portaria GM/MS 2.488/2011; da Portaria SAS/MS 134/2011; bem como do item 1.7.1 do Acórdão 4133/2012-TCU-Segunda Câmara, cabendo a devolução no montante de R$ 482.121,99 ao Fundo Nacional de Saúde (peca 10, p. 12-13) .
5. 	No entanto, o Parecer Administrativo COPLAO/CGAUD/DENASUS/SGEP/MS 338, de 11/5/2016, considerou como débito o valor original de R$ 152.832,94 (peça 1, p. 5) .
6. 	Por sua vez, o Relatório de Tomada de Contas Especial 123/2017, ao tratar das irregularidades e da quantificação do dano, também considerou o montante do débito em R$ 152.832,94, apontando os arts. 63 da Lei 4.320/1964, 36 do Decreto 93.872/1986, 11 do Decreto 1.651/1995, e o parágrafo único do art. 70 da CF/1988 como fundamentação para os débitos (peça 16, p. 3 e 5) .
7. 	O Quadro 1 apresenta a discriminação das irregularidades e o valor do dano ao erário.
Quadro 1 - Irregularidades e quantificação do dano ao erário
	Irregularidade
	Data
	Valor (R$) 

	Pagamento de despesas com serviços de manutenção, lavagem e aquisição de peças para veículos da SMS com documentos fiscais que não especificam o tipo de veículo, modelo, chapa, chassi, e a quem está servindo, não permitindo, portanto, comprovar a pertinência das referidas despesas.
Os documentos comprobatórios das despesas com refeições e lanches não especificam a quantidade, preço unitário, evento a quem está sendo destinado e período do evento, não permitindo comprovar a pertinência das referidas despesas.
Despesas sem comprovação documental, pagas com recursos do PAB, do Bloco de Assistência Farmacêutica, recursos do ACS.
Os documentos fiscais não especificam os beneficiários/favorecidos, o motivo e o período das hospedagens pagas, não permitindo comprovar a pertinência das referidas despesas.
	26/01/2012
27/01/2012
14/02/2012
14/02/2012
17/02/2012
23/02/2012
23/02/2012
28/02/2012
28/02/2012
29/02/2012
06/03/2012
13/03/2012
14/03/2012
13/04/2012
13/04/2012
13/04/2012
28/06/2012
19/07/2012
19/07/2012
19/07/2012
19/07/2012
19/07/2012
19/07/2012
19/07/2012
19/07/2012
19/07/2012
24/07/2012
24/07/2012
24/07/2012
03/09/2012
18/09/2012
27/09/2012
27/09/2012
16/10/2012
16/10/2012
17/10/2012
06/11/2012
06/11/2012
13/12/2012
13/12/2012
13/12/2012
13/12/2012
13/12/2012
	1.842,80 
 7.457,16 
 380,00 
 171,00 
 3.490,29 
 25.709,11 
 17.615,87 
 48.335,68 
 1.600,00 
 1.955,74 
 375,00 
 2.435,00 
 291,00 
 642,00 
 147,00 
 1.600,36 
 2.545,02 
 355,00 
 669,00 
 630,00 
 221,00 
 478,00 
 432,00 
 709,00 
 589,00 
 495,00 
 460,00 
 1.021,00 
 635,00 
 5.026,00 
 1.109,00 
 229,28 
 2.394,28 
 576,00 
 757,48 
 5.000,00 
 48,00 
 246,87 
 800,00 
 1.753,00 
 3.520,00 
 4.180,00 
 3.906,00

	Fonte: peça 16, p. 3 e 5
	TOTAL 
	152.832,94

8. 	O item IV do relatório do tomador de contas especiais efetua a demonstração das responsabilidades dos agentes envolvidos (peça 16, p. 5 e 7) , enquanto que o item VIII realiza a quantificação do dano e a imputação de débito aos responsáveis (peça 16, p. 11) .
9.		O item V do relatório do tomador de contas especiais (peça 16, p. 7 e 9) relaciona os documentos encaminhados aos responsáveis e ao município de Ulianópolis/PA visando a regularização das contas e o ressarcimento ao erário, incluindo os ofícios de notificação para quitação do dano. Apesar de pedidos de prorrogação de prazos solicitados e concedidos, os responsáveis não apresentaram respostas às notificações e nem recolheram os valores ao FNS (peça 16, p. 9) .
10. 	Por fim, o item VIII do relatório do tomador de contas especiais consolidou a quantificação do dano e a imputação das responsabilidades à Sra. Ana Célia Santos de Araújo e ao Sr. Jonas dos Santos Souza como devedores solidários (peça 16, p. 11) 
11. 	Em 10/10/2017, o Ministério da Transparência e Controladoria-Geral da União (CGU) emitiu o Relatório de Auditoria 1.001/2017, em concordância com o relatório do tomador de contas (peça 17) .
12. 	O certificado de auditoria (peça 18) e o parecer do dirigente do órgão de controle interno (peça 19) concluíram pela irregularidade das presentes contas.
13. 	Em 22/11/2017 o Ministro de Estado da Saúde atestou haver tomado conhecimento das conclusões contidas no relatório e no certificado de auditoria, bem como do parecer conclusivo do dirigente do órgão de controle interno, o qual se manifestou pela irregularidade das contas, e determinou o encaminhamento do processo ao Tribunal de Contas da União (peça 20) .
14. 	Esta TCE foi autuada no Tribunal em 14/12/2017, dando início à fase externa.
15. 	No âmbito da SecexTCE, auditor instruinte propôs o seguinte encaminhamento: realizar citação do Município de Ulianópolis/PA, na pessoa de seu representante legal, solidariamente com a Sra. Ana Célia Santos Araújo, na condição de ex-secretária municipal de saúde, e com o Sr. Jonas dos Santos Souza, na condição de ex-prefeito municipal de Ulianópolis/PA, para apresentarem alegações de defesa quanto ao desvio de objeto ou de finalidade na aplicação de recursos federais repassados ao Município de Ulianópolis/PA pelo FNS para atender aos programas Assistência Farmacêutica Básica e Atenção Básica/Saúde da Família, em infração à Portaria GM/MS 204/2007, art. 48, à Lei 4.320/1964, art. 63, e ao Decreto 93.872/1986, art. 36, em face de autorizarem pagamento de despesas não comprovadamente associadas aos programas Assistência Farmacêutica Básica e Atenção Básica/Saúde da Família, uma vez que ocorreram pagamentos de despesas com manutenção de veículos, com refeições e lanches e com hospedagens fora das hipóteses permitidas pela legislação do Sistema Único de Saúde (SUS) , ou recolherem aos cofres do Fundo Municipal de Saúde (FMS) , as importâncias identificadas, atualizadas monetariamente a partir da data indicada até o seu efetivo recolhimento. Débito original de R$ 152.832,94 (peça 25, p. 5-7) .
16. 	A proposição contou com a anuência da SecexTCE (peças 20 e 21) .
17. 	Com amparo na delegação de competência conferida pelo Relator, Ministro Augusto Sherman, a SecexTCE, por intermédio do Ofício 1.471/2018-TCU/Secex-TCE, de 12/9/2018 (peça 28) , realizou a citação da Prefeitura Municipal de Ulianópolis/PA. O ofício citatório foi entregue em 23/10/2018, conforme demonstra o retorno do aviso de recebimento (AR) ao TCU (peça 31) .
18. 	Por intermédio dos Ofícios 1.503 e 1.504/2018-TCU/Secex-TCE, de 13/9/2018 (peças 30 e 29) , a SecexTCE expediu comunicações processuais à Sra. Ana Célia Santos Araújo e ao Sr. Jonas dos Santos Souza, respectivamente. Essas comunicações retornaram ao Tribunal sem ter sido entregues aos destinatários, conforme evidenciam os retornos dos AR (peças 34 e 38, respectivamente) .
19. 	Após realização de pesquisas nos sistemas corporativos do TCU (peça 39) , nova tentativa de citar o Sr. Jonas dos Santos Souza foi feita por intermédio do Ofício 3.285/2018-TCU/Secex-TCE, de 30/11/2018 (peças 46) , mas a correspondência também retornou ao TCU (peças 51-52) . Posteriormente, a Secretaria de Gestão de Processos (Seproc) expediu o Ofício 2.674/2019-TCU/Secex-TCE, de 17/5/2019 (peça 56) , cuja comunicação processual foi entregue no endereço do destinatário em 8/7/2019, conforme demonstra o retorno do AR ao TCU (peça 57) . 
20. 	Após realização de pesquisas nos sistemas corporativos do TCU (peças 35-36) , novas tentativas de citar a Sra. Ana Célia Santos Araújo foram feitas por intermédio dos Ofícios 3.287 e 3.286/2018-TCU/Secex-TCE, de 30/11/2018 (peças 44-45) . Porém, as correspondências também retornaram ao TCU (peças 49-50) .
21. 	Esgotados todos os meios para notificação da Sra. Ana Célia Santos Araújo, conforme estabelecido no art. 6°, inciso II, da Resolução/TCU 170/2004, a Seproc propôs a expedição de edital para promover a notificação da responsável, nos termos do art. 179, inciso III, do Regimento Interno do TCU (RI/TCU) . 	Assim, o Edital 051/2019-TCU/Secex-TCE, de 20/5/2019 (peça 55) , promoveu a citação da responsável. O referido edital foi publicado do Diário Oficial da União (DOU) , Seção 3, n. 98, de 23/5/2019 (peça 62) , caracterizando a ciência tácita da referida senhora.
22. 	Assim, todos os responsáveis arrolados nestes autos foram regularmente citados. O Município de Ulianópolis/PA apresentou alegações de defesa em 16/11/2018 (peça 48) , enquanto que o Sr. Jonas dos Santos Souza, por intermédio de advogados constituídos nos autos (peça 58) , as apresentou em 7/8/2019 (peça 61) . Quanto à Sra. Ana Célia Santos Araújo, transcorrido o prazo fixado para apresentação de defesa, a responsável não se manifestou, incidindo em revelia, nos termos do art. 12, § 3º, da Lei 8.443/1992.
ANÁLISE DOS PRESSUPOSTOS DE PROCEDIBILIDADE DA IN/TCU 71/2012
Verificação de Eventual Prejuízo ao Contraditório e Ampla Defesa
23.	Verifica-se que não há prejuízo ao contraditório e à ampla defesa dos responsáveis, uma vez que não houve o transcurso de mais de dez anos desde o fato gerador sem que tenha havido a notificação do responsável pela autoridade administrativa federal competente (art. 6º, inciso II, c/c art. 19 da Instrução Normativa/TCU (IN/TCU) 71/2012, modificada pela IN/TCU 76/2016) . Os recursos transferidos e as despesas impugnadas referem-se ao exercício de 2012 e os responsáveis foram notificados sobre as irregularidades pela autoridade administrativa competente entre outubro e dezembro de 2016, conforme descrito no Relatório de Tomada de Contas Especial 123/2017 (peça 16, p. 9) .
Valor de Constituição da TCE
24.	Verifica-se, também, que o valor atualizado do débito apurado (sem juros) em 1º/1/2017 era superior ao limite mínimo de R$ 100.000,00, na forma estabelecida conforme os arts. 6º, inciso I, e 19 da IN/TCU 71/2012, modificada pela IN/TCU 76/2016.
Verificação da Existência de Outros Débitos 
25.	 Em atenção ao comando contido no item 9.4 do Acórdão 1772/2017-TCU-Plenário, de relatoria do Exmo. Ministro-Substituto Augusto Sherman Cavalcanti, e em atendimento ao disposto no art. 6º, § 1º, da Instrução Normativa TCU 71/2012, informa-se os demais processos em tramitação no Tribunal, nos quais foi constatada a existência de outros débitos imputáveis aos responsáveis arrolados nestes autos:
	Responsável
	Processos

	Jonas dos Santos Souza
	TC Processo 033.422/2019-2

25.1. 	O TC Processo 033.422/2019-2 trata de TCE instaurada pela Fundação Nacional de Saúde / Ministério da Saúde , em razão da não execução total do objeto da transferência do Termo de Compromisso 68/2009, celebrado com a Prefeitura Municipal de Ulianópolis/PA, tendo por objeto 'Sistema de Esgotamento Sanitário', com vigência estipulada para o período de 31/12/2009 a 31/12/2013.
EXAME TÉCNICO
Esgotamento da via administrativa do Ministério da Saúde para ressarcimento do dano
26. 	Oportuno consignar que, nos termos do art. 23, § 1º, do Decreto 7.827/2012, que regulamenta a Lei Complementar 141/2012, e item 9.3.5.2 do Acórdão 1072/2017-TCU-Plenário (Relator Min. Bruno Dantas) , foram esgotadas, na via administrativa de controle interno do Ministério da Saúde, as medidas para ressarcimento do dano, conforme notificações encaminhadas aos responsáveis descritas no relatório do tomador de contas especiais (peça 16, p. 5-9) .
Caracterização das irregularidades geradoras do dano ao erário
27.	Conforme mencionado nos itens 2 e 3 desta instrução, no período entre 11/3/2013 e 1º/4/2013, o Denasus empreendeu auditoria na SMS/Ulianópolis/PA para atender solicitação do Ministério Público Federal no Estado do Pará referente ao funcionamento do sistema de saúde do mencionado município. 
28. 		Na auditoria efetuada pelo Denasus restaram evidenciadas irregularidades caracterizadas pela não comprovação da regular aplicação dos recursos repassados pela União, seja pela indisponibilidade de comprovantes, seja pela insuficiência ou por aspectos inábeis da documentação apresentada, com infringência das disposições contidas nos arts. 63 da Lei 4.320/1964 e 36 do Decreto 93.872/1986 e ainda do Art. 70, § único, da CF/1988, conforme apontado no quadro 1.
29. 	As irregularidades apontadas pelo Denasus, e reproduzidas no quadro 1, demonstram que os comprovantes apresentados não são adequados para garantir que se tratam de despesas afetas à área de saúde, podendo estarem associadas a quaisquer eventos, senão, veja-se:
29.1.	Não há como garantir que o pagamento de despesas com serviços de manutenção de veículos da SMS tenha relação com os itens de despesas financiados pelo SUS, haja vista que os documentos fiscais não especificavam o tipo de veículo, modelo, placa, a quem está servindo, etc., não permitindo comprovar a pertinência das referidas despesas ao sistema de saúde financiado pelo FNS;
29.2. 	Tendo em vista que os documentos que seriam comprobatórios das despesas com refeições e lanches não especificavam a quantidade, preço, evento, a quem era destinado e período do evento, não há como comprovar a pertinência delas.
29.3. 	Relativamente às hospedagens pagas, os documentos fiscais apresentados não especificavam os beneficiários, o motivo e o período de utilização, não havendo como assegurar que despesas se referiam a diárias de agentes comunitários de saúde. 
30. 	À primeira vista, as despesas sem comprovação infringem o disposto no art. 63 da Lei 4.320/1964, pelo qual a liquidação da despesa consiste na verificação do direito adquirido pelo credor tendo por base os títulos e documentos comprobatórios do respectivo crédito, após passar pelas fases de empenho e liquidação, fato que não se verifica no presente caso. 
31. 	Entretanto, desarrazoável exigir que o município desse cumprimento a todos os comandos da Lei 4.320/1964 alusivos à realização de despesas para realizar pagamentos de valores pequenos, que são a grande maioria dos listados no quadro 1. Há casos em que a lei admite o pagamento de despesas sem prévio empenho, casos em que o empenho pode se dar por estimativa, ou mesmo por meio de suprimento de fundos. No caso em questão, a irregularidade caracterizada pela não comprovação da regular aplicação dos recursos repassados pela União pode ser minimizada, haja vista que é de menor gravidade do que o desvio praticado. 
32. 	Entretanto, não obstante que as despesas impugnadas pelo Denasus possam ser reconhecidas, isto é, deixar de ser tidas como não comprovadas, ainda assim não há nenhuma evidência de que elas estejam associadas ao objetivo ou à finalidade para as quais houve o repasse dos recursos pelo MS/FNS.	 Na realidade, o dano ao erário decorre da utilização indevida de recursos do Piso de Atenção Básica pela SMS/Ulianópolis, que fez uso dos recursos sem comprovar que se destinavam ao custeio de atividades financiadas pelo SUS. Dessa forma, deve-se considerar que houve desvio de objeto ou de finalidade na aplicação dos valores. 
33. 	No caso de transferência fundo a fundo de recursos do SUS a outros entes federativos, comprovada a aplicação dos recursos em benefício da pessoa jurídica, mas em objeto diverso do definido em lei, este Tribunal firmou entendimento no Acórdão 1072/2017-TCU-Plenário, Rel. Min. Bruno Dantas, de que cabe ao ente federado a obrigação de recompor, com recursos próprios, os valores gastos indevidamente ao fundo de saúde do ente beneficiário do repasse da União, por força do disposto no art. 27, inciso I, da Lei Complementar 141/2012.
34. 	Assim, aplica-se ao caso em questão o entendimento fixado no item 9.3.2 do mencionado Acórdão:
9.3.2. com relação aos débitos decorrentes de desvio de objeto ou finalidade: (grifado) 
9.3.2.1. o art. 27, inciso I, da Lei Complementar 141/2012 impõe a obrigação de devolução dos valores aplicados indevidamente, não fazendo distinções entre o desvio de objeto e o de finalidade;
9.3.2.2. considerando que as despesas irregulares são realizadas em benefício da comunidade local, cabe, na linha do que determina o art. 3º Decisão Normativa TCU 57/2004 e o art. 27, inciso I, da Lei Complementar 141/2012, ao ente federado a obrigação de recompor, com recursos próprios, os valores gastos indevidamente, atualizados monetariamente, ao fundo de saúde do ente beneficiário do repasse, podendo, ainda, haver a responsabilização solidária do agente público causador da irregularidade e a sua apenação com multa; (grifado) 
9.3.2.3. embora não se possa falar propriamente em dano ao erário, a obrigação de recomposição do fundo local caracteriza um débito do ente beneficiário do repasse perante o fundo de saúde local, cabendo, portanto, a instauração de tomada de contas especial para perquirir esses valores, nos moldes da Lei 8.443/1992 e dos demais normativos que regem a matéria no âmbito deste Tribunal, bem como das diretrizes estabelecidas no item 9.3.5 abaixo e seus subitens.
Individualização das Condutas
35.	O Relatório de Auditoria 1.001/2017, da CGU, responsabilizou solidariamente a Sra. Ana Célia Santos Araújo (ex-secretária municipal de saúde de Ulianópolis/PA) e o Sr. Jonas dos Santos Souza (ex-prefeito do município) com base nos arts. 63 da Lei 4.320/1964, 36 do Decreto 93.872/1986, 11 do Decreto 1.651/2011 e no parágrafo único do art. 70 da CF/1988. Entretanto, esse entendimento não é compatível com o item 9.3.2.2 do Acórdão 1072/2017-TCU-Plenário, segundo o qual o dano ao erário decorrente de desvio de objeto ou de finalidade deve ser restituído ao FMS pelo ente público, podendo haver, ainda, a responsabilização solidária dos agentes, conforme pode ser verificado no excerto acima.
36. 	Assim, em linha com o item 9.3.2.2 do Acórdão 1072/2017-TCU-Plenário, o Município de Ulianópolis/PA deve recompor o próprio FMS, em solidariedade com o ex-prefeito Jonas dos Santos Souza e com a ex-secretária municipal de saúde Ana Célia Santos Araújo, haja vista que estes concorreram para as irregularidades, as quais ocorreram durante a gestão de ambos.
37. 	Em princípio, a responsabilidade pela ausência de comprovação da regularidade de aplicação dos recursos nas unidades de saúde deve incidir sobre o secretário municipal de saúde. Cumpre observar que, conforme disposto no art. 9º, caput e inciso III, da Lei n. 8.080/1990, é competência do secretário municipal de saúde a gestão do SUS na esfera municipal.
38. 		O prefeito municipal, todavia, pode vir a responder por irregularidades na aplicação de recursos do SUS caso participe ativamente da gestão desses recursos. Nessa linha de compreensão, conquanto as normas em referência confiram embasamento à responsabilização do secretário municipal de saúde por irregularidades na aplicação de recursos do SUS transferidos ao município, não afastam a responsabilidade dos prefeitos.
39.	Encontram-se na jurisprudência desta Corte diversos julgados nessa direção, podendo ser citados os Acórdão 6347/2013-TCU-Primeira Câmara, Rel. Min. José Múcio Monteiro, 704/2013-TCU-2ª Câmara, Rel. Min. André de Carvalho e 284/2014-TCU-1ª Câmara, Rel. Min. José Múcio Monteiro. Ressalte-se que, conforme entendimento adotado no Acórdão 6230/2014-TCU-Segunda Câmara, Rel. Min. Marcos Bemquerer, impõe-se a responsabilização do titular da prefeitura em solidariedade com os ex-secretários de saúde quando tenha concorrido indiretamente para as irregularidades, desde que configurada atuação culposa in vigilando ou in eligendo.
40. 	Portanto, nos termos do subitem 9.3.2.2. do Acórdão 1072/2017-TCU-Plenário, cabe ao Município de Ulianópolis/PA a obrigação de recompor, com recursos próprios, os valores gastos indevidamente, atualizados monetariamente, ao seu Fundo Municipal de Saúde, solidariamente com os gestores Jonas dos Santos Souza e Ana Célia Santos Araújo.
Alegações de Defesa- Município de Ulianópolis/PA
41. 	O município de Ulianópolis/PA, representado pela Sra. Neusa de Jesus Pinheiro, prefeita municipal, apresentou alegações de defesa em 16/11/2018 (peça 42) . Os principais argumentos foram os seguintes:
	a) despesas com os veículos da SMS/Ulianópolis: conforme os documentos juntados nos autos houve as seguintes despesas: a) serviços de mão de obra nas motos que atendem o programa da vigilância sanitária; b) lavagem dos veículos que atendem o programa da vigilância sanitária; c) contratação de empresas para a aquisição de peças de reposição nos veículos da secretaria Municipal de Saúde que atende o programa do PAB-Fixo, conforme Pregão 023/2012-PG/PMU; d) lavagem dos veículos e motos que atendem o programa de atenção básica; e)  serviços de mão de obras a serem prestados nas motos e veículos que atendem o programa de atenção básica; f) serviços de mão de obra a serem prestados nas motos que atendem o programa de endemias; g) serviços de borracharia a serem prestados nas motos que atendem o programa de endemias; h) aquisição de material de consumo para atender os veículos das unidades de atenção básica; i) serviços de reposição de peças em motocicletas e veículos para atender as necessidades do programa do PAB-Fixo, conforme o Pregão 027/2012-PG/PMU e o Pregão 023/2012-PG/PMU (peça 42, p. 3) ;
	b) despesas com refeições e lanches: a) contratação de empresa para o fornecimento de refeições e lanches para atender as necessidades do programa do PCS, conforme parte do pregão 020/2012-PG/PMU, relativo ao contrato 20120173; b) prestação de serviço em fornecimento de refeições tipo marmitex, prato feito e rodízio para atender as necessidades do programa saúde da família Pregão 007/2012 - PG/PMU; c) serviços a serem prestados no fornecimento de lanche para atender a programação da oficina da planificação da atenção primária realizados nos dias 6 e 7/3/2012; d) serviços a serem prestados no fornecimento de lanches para atender a programação da campanha antirrábica, para agentes comunitários de saúde e supervisores (peça 42, p. 3-4) ;
	c) despesas com hospedagem: para atender as necessidades do programa de vigilância sanitária (peça 42, p. 4) ;
	d) portanto, todos os serviços especificados nas notas de empenho foram voltados para a área da saúde, visando uma prestação do serviço público de qualidade, não podendo ser afirmado que houve desvio de objeto e finalidade na utilização dos recursos públicos (peça 42, p. 4) ;
	e) além da demonstração de toda regularidade na aplicação nos pontos destacados pela SecexTCE, importante mencionar que o Conselho Municipal de Saúde de Ulianópolis fez a análise das prestações de contas dos três quadrimestres do ano de 2012 da Secretaria Municipal de Ulianópolis e concluiu pela aprovação das contas, que foram objeto de análise e aprovação pelo Tribunal de Contas dos Municípios do Estado do Pará  (peça 42, p. 4-5) ;
	f) não há qualquer dúvida que houve o emprego correto dos recursos financeiros do Fundo Municipal de Saúde no setor de saúde de Ulianópolis, pois houve a correta utilização das verbas públicas (peça 42, p. 5) ;
	g) importante destacar que não houve qualquer prejuízo ao Erário. Não se pode ater-se unicamente a pequenos erros formais para ser proferida decisão nesta prestação de contas. Deve ser levada em consideração toda a documentação juntada pelo responsável, as quais comprovam a destinação correta dos recursos (peça 42, p. 5) ; 
	h) para achar uma solução para o caso é indispensável utilizar do princípio denominado 'cedência recíproca', ou, em sentido amplo, da razoabilidade. Significa que, em dado caso concreto, deve se verificar a prevalência de um princípio para a efetivação de uma solução razoável. Obviamente que a saúde coletiva, a dignidade da pessoa humana supera em demasia qualquer outro constante na Constituição, quando analisado no caso concreto. Assim, requer-se a aplicação dos princípios da proporcionalidade e razoabilidade (peça 42, p. 6) ;
	i) por fim, pugna pela a observância da boa-fé. Não se deve aplicar uma punição tão severa e desproporcional, ainda mais quando restou provado que não houve, no caso em tela, qualquer comprometimento no tocante a desvio de recursos, abuso de autoridade, malversação, dano ao erário e má-fé, mais sim falhas formais que não causaram qualquer prejuízo aos cofres públicos, o que restou claro e comprovado pelo técnico da entidade auditora  (peça 42, p. 6) .
Análises
42. 	As alegações de defesa apresentadas pela representante legal do Município de Ulianópolis/PA não devem ser acolhidas pelo Tribunal porque as despesas que foram impugnadas jamais poderiam ser pagas com recursos federais repassados pelo FNS.
43. 	O Anexo I da Portaria GM/MS 2.488/2011 estabelece os princípios gerais da Atenção Básica:
A Atenção Básica caracteriza-se por um conjunto de ações de saúde, no âmbito individual e coletivo, que abrange a promoção e a proteção da saúde, a prevenção de agravos, o diagnóstico, o tratamento, a reabilitação, redução de danos e a manutenção da saúde com o objetivo de desenvolver uma atenção integral que impacte na situação de saúde e autonomia das pessoas e nos determinantes e condicionantes de saúde das coletividades. É desenvolvida por meio do exercício de práticas de cuidado e gestão, democráticas e participativas, sob forma de trabalho em equipe, dirigidas a populações de territórios definidos, pelas quais assume a responsabilidade sanitária, considerando a dinamicidade existente no território em que vivem essas populações. Utiliza tecnologias de cuidado complexas e variadas que devem auxiliar no manejo das demandas e necessidades de saúde de maior frequência e relevância em seu território, observando critérios de risco, vulnerabilidade, resiliência e o imperativo ético de que toda demanda, necessidade de saúde ou sofrimento devem ser acolhidos.
É desenvolvida com o mais alto grau de descentralização e capilaridade, próxima da vida das pessoas. Deve ser o contato preferencial dos usuários, a principal porta de entrada e centro de comunicação da Rede de Atenção à Saúde. Orienta-se pelos princípios da universalidade, da acessibilidade, do vínculo, da continuidade do cuidado, da integralidade da atenção, da responsabilização, da humanização, da equidade e da participação social. A Atenção Básica considera o sujeito em sua singularidade e inserção sócio-cultural, buscando produzir a atenção integral.
44. 	A seguir, o referido Anexo I dispõe sobre os fundamentos e diretrizes da atenção básica, define as funções na rede de atenção básica e fixa as responsabilidades de cada ente público, definindo as competências comuns, de responsabilidade do Ministério da Saúde, das Secretarias Estaduais de Saúde e do Distrito Federal (DF) e das Secretarias Municipais de Saúde e do DF.
45. 	Entre as competências das Secretarias Municipais de Saúde estão as de garantir a manutenção das unidades públicas de saúde municipais:
X - garantir a estrutura física necessária para o funcionamento das Unidades Básicas de Saúde e para a execução do conjunto de ações propostas, podendo contar com apoio técnico e/ou financeiro das Secretarias de Estado da Saúde e do Ministério da Saúde;
XI -garantir recursos materiais, equipamentos e insumos suficientes para o funcionamento das Unidades Básicas de Saúde e para a execução do conjunto de ações propostas;
46. 	É possível a utilização de recursos federais da saúde para garantir a estrutura física das unidades básicas de saúde locais, mas não para as despesas de custeio dessas unidades. Portanto, despesas de manutenção predial, a exemplo de água, luz, telefone, combustível, vigilância e materiais de limpeza, entre outras, devem ser bancadas pelo próprio ente municipal, bem assim como as demais despesas que não se relacionam diretamente com ações de saúde, tal como as impugnadas nesta TCE.
47. 	Despesas que não sejam diretamente destinadas às ações de promoção, proteção, recuperação e reabilitação da saúde, ou que não se destinem ao atendimento do usuário do SUS, ainda que possam contribuir para a melhoria das condições de saúde, não podem ser consideradas como despesas com ações e serviços públicos de saúde (MS-Gestão Financeira do SUS-Manual Básico) . Consequentemente, despesas administrativas, ou que não sejam ações em saúde, não são financiadas pela Política Nacional de Atenção Básica.
48. 	Portanto, por falta de previsão legal, despesas com manutenção de veículos, de fornecimento de alimentação e de hospedagens para agentes comunitários de saúde não poderiam ter sido pagas com recursos federais repassados pelo FNS destinados à Assistência Farmacêutica Básica e à Atenção Básica. 
49. 	A propósito do assunto, recentemente o Tribunal preferiu o Acórdão 504/2020-TCU-Primeira Câmara, ocasião em que Min. Rel. Walton Alencar Rodrigues proferiu voto elucidativo a respeito de despesas que não são passíveis de pagamento com recursos federais repassados pelo FNS:
A Lei 8.080/90 exige que os recursos do SUS transferidos a estados e municípios sejam aplicados em benefício direto da saúde do cidadão, por meio de remuneração de profissionais da área de saúde, da aquisição, produção e uso de materiais, produtos e medicamentos em procedimentos ambulatoriais e hospitalares, transplantes, capacitação de profissionais da área de saúde, realização de campanhas e serviços que objetivem orientar preventivamente sobre riscos, sintomas e tratamento de doenças, campanhas de vacinação, atividades de controle e combate a vetores de doenças, inclusive zoonoses, além de outras ações e serviços que, de forma incontroversa, contribuam direta e decisivamente para a promoção, proteção e recuperação da saúde individual e/ou coletiva.
Ao dirimir controvérsias sobre o assunto, o Tribunal de Contas da União prolatou a Decisão 600/2000-Plenário, na qual firmou o seguinte entendimento acerca da matéria:
8.2. firmar entendimento no sentido de que a rede de serviços do SUS constitui a parte da infra-estrutura do sistema destinada a prover as ações e os serviços de promoção, proteção e recuperação da saúde inseridos no campo de atuação do Sistema Único de Saúde, conforme as disposições dos arts. 196 e 198, II, da Carta Magna c/c o inciso III do art. 5° da Lei n° 8.080/90, bem como aquelas ações constantes do art. 200 da Constituição Federal c/c o art. 6° da Lei n° 8.080/90, não se considerando em sua abrangência órgãos, entidades e unidades voltados exclusivamente para a realização de atividades administrativas;
8.3 firmar entendimento no sentido de que os recursos federais transferidos à conta do SUS a estados, Distrito Federal e município, com fulcro no art. 3º da Lei nº 8.142/90, devem ser aplicados, conforme estabelecido no parágrafo único do art. 2º da referida lei, seguindo os seguintes critérios:
8.3.1. na hipótese de aplicação em investimentos, estes devem ocorrer na rede de serviços, tomada na acepção da alínea 8.2 retro, o que afasta a possibilidade de aplicação em imóveis, móveis, equipamentos, veículos, etc., destinados às atividades administrativas de setores das secretarias de saúde e dos governos municipal e estadual não diretamente vinculados à execução de ações e serviços de saúde, observando-se ainda a prioridade de seu direcionamento à rede pública, em conformidade com os arts. 4° e 24 da Lei n° 8.080/90, e a vedação constante do art. 199, § 2°, da Constituição Federal;
8.3.2 na hipótese de aplicação na cobertura assistencial ambulatorial e hospitalar e nas demais ações de saúde, os recursos federais devem financiar despesas correntes, nos termos dos §§ 1º e 2º do art. 12 da Lei nº 4.320/64, exclusivamente para manutenção da assistência ambulatorial e hospitalar, das demais ações de saúde e dos órgãos, unidades e entidades que as realizam, não sendo cabível sua destinação a setores das secretarias de saúde e dos governos municipais e estadual não diretamente vinculados à execução de ações de saúde. 
As despesas impugnadas nestes autos são de natureza tipicamente administrativa, pois, embora classificadas como despesas de custeio, não podem ser arcadas com recursos do Piso da Atenção Básica, pois são gastos comuns da estrutura da Secretaria Municipal de Saúde, que deveriam ser custeadas com recursos do próprio ente municipal, tendo em vista que a utilização dos recursos do SUS deve ser restrita às ações e serviços de saúde vinculadas diretamente ao atendimento da população.
Considero exigível conduta diversa dos responsáveis, porquanto, na condição de gestores de despesas realizadas sob regime de adiantamento de fundos, deveriam ter ciência das diretrizes legais, normativas e da jurisprudência desta Corte de Contas, não cabendo delas se eximir por falta de orientação e supervisão das autoridades superiores do município.
50. 	Em síntese, houve desvio de objeto e/ou finalidade na utilização dos recursos do SUS. O montante impugnado pela auditoria do Denasus tinha por objeto o financiamento de despesas relacionadas aos programas Assistência Farmacêutica Básica e Atenção Básica/Saúde da Família, mas a administração municipal utilizou os recursos para pagamentos de despesas com manutenção de veículos, hospedagens e fornecimento de alimentação para agentes comunitários de saúde, que eram despesas de sua exclusiva responsabilidade, não passíveis de financiamento com os recursos transferidos fundo a fundo pelo FNS/MS. 
51. 	Também não restou demonstrado que os serviços especificados nas notas de empenho foram voltados para a área da saúde, para prestação do serviço público de qualidade. Pelo contrário, ficou evidenciado que aquelas despesas não se relacionam a ações específicas de saúde. Portanto, ao contrário do alegado, houve evidente desvio de objeto e/ou finalidade na utilização dos recursos públicos.
52. 	Nesse caso, torna-se irrelevante verificar se as despesas obedeceram aos procedimentos previstos na Lei 4.320/1964 e no Decreto 93.872/1986, uma vez que mesmo se verificado que as despesas passaram pelas fases de empenho, liquidação e pagamento, o que não ficou comprovado nos autos, permanece o desvio de objeto e/ou finalidade na aplicação dos recursos. 
53.	Conforme registrado no item 23 da instrução à peça 25, o dano ao erário decorre da utilização indevida de recursos do Piso de Atenção Básica pela SMS/Ulianópolis/PA, que fez uso dos recursos sem comprovar que se destinavam a custeio de atividades financiadas pelo SUS. Os documentos acostados aos autos demonstram a utilização de parcelas dos recursos vinculados aos programas Assistência Farmacêutica Básica e Atenção Básica/Saúde da Família para pagamento de despesas não vinculadas a esses programas e que não se enquadram no objeto previsto na legislação aplicável ao SUS.
54.	Registre-se, a propósito, que a aprovação das despesas pelo Conselho Municipal de Saúde de Ulianópolis/PA e pelo Tribunal de Contas dos Municípios do Estado do Pará não têm qualquer influência na análise das irregularidades tratadas nestes autos, haja vista que a atuação do TCU é autônoma, independente e exclusiva, conforme previsto na Constituição Federal do Brasil.   
55. 	Por derradeiro, a defesa alega que agiu de boa-fé e que houve apenas falhas formais que não causaram qualquer prejuízo ao erário, mas esses argumentos também não devem ser acolhidos. Boa-fé seria o município proceder de acordo com as disposições legais e normativas, de modo a aplicar os recursos financeiros repassados pela União para os programas/ações de saúde aos quais os recursos eram destinados. Ademais, a LC 141/2012 não trata desvio de objeto e/ou de finalidade com meras falhas formais, mas como irregularidade na aplicação dos recursos.
56. 	Logo, as alegações de defesa apresentadas pela Sra. Neusa de Jesus Pinheiro em nome do município devem ser rejeitadas pelo Tribunal. Contudo, considerando o disposto nos §§ 2º e 3º do art. 202 do RI/TCU e a presunção de boa-fé que milita a favor dos entes federados, avalia-se a possibilidade de concessão de novo e improrrogável prazo de quinze dias para o Município de Ulianópolis/PA fazer o recolhimento da importância devida, atualizada monetariamente, sem a incidência de juros moratórios.
57. 	Para a concessão de novo e improrrogável prazo para recolhimento do débito, deve-se aferir o requisito da boa-fé do responsável. No entanto, conforme jurisprudência deste Tribunal, a boa-fé dos entes federados é presumida, tendo em vista que somente pode ser analisada em relação à conduta humana e não em relação a entes públicos, por serem desprovidos de capacidade volitiva. 
58. 	Diante disso, nos termos do art. 202, §§ 2º e 3º, do RI/TCU, propor-se-á a rejeição das alegações de defesa apresentadas pela representante legal do Município de Ulianópolis/PA, com a concessão de novo e improrrogável prazo de quinze para recolhimento do débito de sua responsabilidade, atualizado monetariamente sem a incidência de juros de mora.
Alegações de Defesa - Jonas dos Santos Souza
59.	O Sr. Jonas dos Santos Souza, ex-prefeito municipal de Ulianópolis/PA, apresentou alegações de defesa em 7/8/2019 (peça 61) . Os principais argumentos foram os seguintes:
	a) em função de impropriedades de caráter formal terem sido observadas, faz-se necessário apresentar argumentações de direito. Diz a Lei 4.320/1964 que o controle da execução orçamentária compreenderá o exame da legalidade dos atos de que resultem a arrecadação de receita ou a realização de despesa, o nascimento ou a extinção de direitos e obrigações e bem assim, o exame da fidelidade funcional dos agentes da Administração responsáveis por bens e valores públicos (art. 75, incisos I e II) , peça 61, p. 2;
	b) de acordo com o texto legal suprareferido, a apreciação dos Tribunais de Contas terá que se orientar, obrigatoriamente, pelos dois princípios indicados no art. 75, II, da Lei 4.320/64, princípios estes que regem toda e qualquer natureza de prestação de contas no setor da administração pública, quais sejam: a) o exame sob o aspecto formal (inciso I) e o b) exame sobre o aspecto material (inciso II) , sob pena de ver anulada sua deliberação perante a Administração Judiciária (peça 61, p. 2) ;
	c) sob o aspecto formal, o exame a ser feito pelos tribunais de contas se prende à análise dos procedimentos ou normas de agir do administrador, indicados pela lei que, quando desobedecidos, a omissão ou a impropriedade cometida não produz qualquer dano ao erário público (peça 61, p. 2) ;
	d) sob o aspecto material, prende-se àquelas irregularidades que produzem dano ao erário público, desestabilizando-o, destarte, no seu equilíbrio financeiro. Neste caso, quando não ressarcidos os danos pelo seu responsável, então cabe ao tribunal de contas julgar irregular a prestação de contas (peça 61, p. 2) ;
	e) sempre que ocorram impropriedades de natureza formal, terá que julga essa prestação de contas regular com ressalva, indicando, no texto da deliberação as recomendações ressalvadas, para que o administrador não volte a praticá-las. Ao analisar os autos referentes ao processo de prestação de contas, é possível que apareçam algumas irregularidades de natureza puramente formal, impropriedades que não autorizam a desaprovação das contas em referência. Este é o comportamento seguido pelos tribunais de contas em todo o território nacional (peça 61, p. 2) ;
	f) até o início de 2012 a estrutura física da UBS localizada na comunidade Água Branca não possuía local apropriado para instalação do Consultório Odontológico, no entanto, possuía equipe de saúde bucal cadastrada na Unidade e o atendimento era feito com o odontomóvel, tanto na colônia Água Branca, como nas outras colônias vizinhas que fazem parte da sua área de abrangência (Colônias Rossi Gabriel, Rio do Ouro, Rio da Prata, Sapucaia, Bom Jesus e Nova União) . Mas, no mesmo ano de 2012, através o programa do Governo Federal Requalifica UBS, foi realizada a ampliação do UBS da Água Branca, com todos os ambientes conforme preconiza o Ministério da Saúde, e foi constituído o consultório odontológico (peça 61, p. 3) ;
	g) para a auditoria do SUS, a conduta ilícita estaria em autorizar pagamento de despesas não comprovadamente associadas aos programas Assistência Farmacêutica Básica e A tenção Básica/Saúde da Família, quando deveria garantir que as despesas eram afetas aos programas Assistência Farmacêutica Básica e Atenção Básica/Saúde da Família. Esse relatório foi submetido a avaliação do Conselho Municipal de Saúde que, atuando nos termos das atribuições que lhes são conferidas pela Lei 8.142/1990 (Lei Orgânica da Saúde) , decidiu pela aprovação das despesas em reunião extraordinária realizada no dia 4/12/2013, conforme ata e Resolução 018/12/2013/CMS, anexos (peça 61, p. 4) :
1. Aprovar a resposta ao Relatório Preliminar Auditoria nº 13189/MS/SGEP/Departamento Nacional de Auditoria do SUS, cuja finalidade é a avaliação da Atenção Básica no Município de Ulianópolis - PA (Atenção Básica/PAB Var/Saúde da Faml1ia) encaminha o seguinte relatório.
2. APROVOU dando parecer favorável aos gastos com os profissionais médicos que atende no HMU, também atendem nas Equipes de ESF do município, e os gastos realizados conforme as constatações que geram um valor de 251.866,74  nas despesas com pagamentos de médicos que atuam nos ESF e HMU, fato comprobatório através das notas fiscais e CNES no ano de 2012. Em todas as ESF tem equipe de Saúde Bucal cadastrada, no entanto a ESF da Água Branca como também no área de Abrangência o atendimento odontológico é realizado pela equipe de saúde bucal através do odontomóvel, através dos comandos médicos realizados na zona rural, atividade que justifico o uso do recurso federal no valor de 49.590,00 em atendimento e atividades, odontológicos para a população da comunidade Água Bronca bem como sua área de abrangência, a falta de espaço físico na unidade para o consultório odontológico já foi resolvido com a ampliação da Unidade que contemplo todos os setores para funcionamento da ESF e o consultório já está montado em perfeito funcionamento. Também com relação às transferências de recursos financeiros do Bloco da Assistência Farmacêutico para os Blocos de Atenção Básica e Média e Alto Complexidade no valor de 272.000,00, se deu para garantir a funcionalidade e segurança aos usuários da rede pública, desde os serviços ofertados na atenção básica como também os ofertados na média e alto complexidade ofertados no HMU, no que se refere a aquisição de medicamentos, materiais hospitalar, material laboratorial, gênero alimentício e prestação de serviços, conforme portaria nº 2025, de 24 de Agosto de 2011, bem como os demais gastos utilizando o recurso do PAB no ano de 2012.
Análise
60. 	Aplica-se às alegações de defesa do responsável Jonas dos Santos Souza as mesmas análises empreendidas em relação à defesa apresentada pelo Município de Ulianópolis/PA, especialmente aquelas que dizem respeito à aprovação das contas pelo Conselho Municipal de Saúde e pelo TCM/PA. Além disso, à margem dos desvio de objeto ou de finalidade, o responsável não demonstrou a regularidade das despesas efetuadas, nos termos da Lei 4.320/1964 e do Decreto 93.872/1986.
61. 	Por isso, as alegações de defesa apresentadas devem ser rejeitadas pelo Tribunal e o responsável deve ter as contas julgadas irregulares, ser condenado em débito e ser apenado com a multa prevista no art. 57 da Lei 4.320/1964.
62. 	Contudo, tendo em vista a solidariedade entre o Sr. Jonas dos Santos Souza, a Sra. Ana Célia Santos Araújo e o Município de Ulianópolis/PA e que a este deverá ser concedido novo e improrrogável prazo de quinze dias para recolhimento do débito, entende-se que essa concessão de prazo pode ser estendida ao Sr. Jonas dos Santos Souza.
Revelia de Responsável - Ana Célia Santos Araújo
63. 	Citada por intermédio do Edital 051/2019-TCU/Seproc, de 20/5/2019, o qual foi publicado no DOU (peça 62) , a Sra. Ana Célia Santos Araújo não atendeu à citação e não se manifestou quanto às irregularidades verificadas. 	Transcorrido o prazo regimental fixado e mantendo-se inerte, impõe-se que seja considerada revel, dando-se prosseguimento ao processo, de acordo com o art. 12, § 3º, da Lei 8.443/1992
64.	Cumpre aqui tecer breves considerações sobre a forma como são realizadas as comunicações processuais no TCU. A esse respeito, destacam-se o art. 179 do RI/TCU (Resolução TCU 155/2002) e o art. 4º, inciso III, § 1º, da Resolução TCU 170/2004, in verbis:
Art. 179. A citação, a audiência ou a notificação, bem como a comunicação de diligência, far-se-ão:
I - mediante ciência da parte, efetivada por servidor designado, por meio eletrônico, fac-símile, telegrama ou qualquer outra forma, desde que fique confirmada inequivocamente a entrega da comunicação ao destinatário;
II - mediante carta registrada, com aviso de recebimento que comprove a entrega no endereço do destinatário;
III - por edital publicado no Diário Oficial da União, quando o seu destinatário não for localizado
 (...) 
Art. 3º As comunicações serão dirigidas ao responsável, ou ao interessado, ou ao dirigente de órgão ou entidade, ou ao representante legal ou ao procurador constituído nos autos, com poderes expressos no mandato para esse fim, por meio de:
I - correio eletrônico, fac-símile ou telegrama;
II - servidor designado;
III - carta registrada, com aviso de recebimento;
IV - edital publicado no Diário Oficial da União, quando o seu destinatário não for localizado, nas hipóteses em que seja necessário o exercício de defesa'.
Art. 4º. Consideram-se entregues as comunicações:
I - efetivadas conforme disposto nos incisos I e II do artigo anterior, mediante confirmação da ciência do destinatário;
II - realizadas na forma prevista no inciso III do artigo anterior, com o retorno do aviso de recebimento, entregue comprovadamente no endereço do destinatário;
III - na data de publicação do edital no Diário Oficial da União, quando realizadas na forma prevista no inciso IV do artigo anterior.
§ 1º O endereço do destinatário deverá ser previamente confirmado mediante consulta aos sistemas disponíveis ao Tribunal ou a outros meios de informação, a qual deverá ser juntada ao respectivo processo.
 (...) 
65. 	Bem se vê, portanto, a validade da citação pela via editalícia quando o seu destinatário não for localizado, nos termos do inciso III do art. 179 do RI/TCU, c/c os incisos IV do art. 3º e III do art. 4º da Resolução TCU 170/2004. 
66. 	No caso vertente, as tentativas citação da Sra. Ana Célia se deu em endereços provenientes de pesquisas de endereços realizadas em endereços constantes na Receita Federal e nos sistemas corporativos do TCU de forma bastante zelosa (peças 35 e 36) . Diante do insucesso na entrega do ofício nos endereços pesquisados, promoveu-se a citação por edital publicado no Diário Oficial da União (peça 62) .
67. 	Nos processos do TCU, a revelia não leva à presunção de que seriam verdadeiras todas as imputações levantadas contra os responsáveis, diferentemente do que ocorre no processo civil, em que a revelia do réu opera a presunção da verdade dos fatos narrados pelo autor. Dessa forma, a avaliação da responsabilidade do agente não pode prescindir da prova existente no processo ou para ele carreada.
68. 	Ao não apresentar defesa, a responsável deixou de produzir prova da regular aplicação dos recursos sob sua responsabilidade,  em afronta  às normas  que  impõem  aos gestores públicos a obrigação legal de apresentar os documentos que demonstrem a correta utilização das verbas públicas, em observância ao contido no art. 93 do Decreto-Lei 200/67: 'Quem quer que utilize dinheiros públicos terá de justificar seu bom e regular emprego na conformidade das leis, regulamentos e normas emanadas das autoridades administrativas  competentes.'
69. 	Configurada a revelia da Sra. Ana Célia Santos Araújo frente à citação deste Tribunal e inexistindo comprovação da boa e regular aplicação dos recursos transferidos, considerados os elementos existentes nos autos, não resta alternativa senão dar seguimento ao processo proferindo julgamento sobre os elementos até aqui presentes, que conduzem à irregularidade de suas contas.
70. 	Em se tratando de processo em que a parte interessada não se manifestou acerca das irregularidades imputadas, não há elementos para que se possa efetivamente aferir e reconhecer a ocorrência de boa-fé na conduta dos responsáveis, podendo este Tribunal, desde logo, proferir o julgamento de mérito pela irregularidade das contas, conforme combinação dos §§ 2º e 6º do art.  202 do RI/TCU.
71. 	Esse entendimento está amparado nos Acórdãos 133, 2.445 e 3.604/2015-TCU-1ª Câmara, Rel. Min. Bruno Dantas; 5.070/2015-2ª Câmara, Rel. Min. André de Carvalho; 2.424/2015-TCU-Plenário, Rel. Min. Benjamin Zymler; 3.542/2019-TCU-1ª Câmara, Rel. Min. Vital do Rego; 2.848/2019-TCU-1ª Câmara, Rel. Min. Marcos Bemquerer; 697/2019-TCU-Plenário, Rel. Min. Walton Alencar e 294/2019-TCU-2ª Câmara, Rel. Min. Augusto Nardes.
71. 	Assim, com fundamento no art. 16, inciso III, alíneas 'b' e 'c', c/c o art. 209, incisos II e III, do RI/TCU, as presentes contas especiais da. Sra. Ana Célia Santos Araújo poderia, desde logo, ser julgadas irregulares, ela ser condenadas em débito e ainda ser apenada com a multa prevista no art. 57 da Lei 8.443/1992.
72. 	No entanto, tendo em vista a solidariedade entre a Sra. Ana Célia Santos Araújo, o Sr. Jonas dos Santos Souza e o Município de Ulianópolis/PA e que a este deverá ser concedido novo e improrrogável prazo de quinze dias para recolhimento do débito, entende-se que essa concessão de prazo pode ser estendida à Sra. Ana Célia.
CONCLUSÃO
73. 	Em face da análise promovida nos itens 42 a 57 da seção 'Exame Técnico', propõe-se rejeitar as alegações de defesa apresentadas pela representante legal do Município de Ulianópolis/PA, uma vez que não foram suficientes para sanear as irregularidades ao ente municipal. 
74. 	Diante disso, nos termos do art. 202, §§ 2º e 3º, do RI/TCU, propor-se-á a concessão de novo e improrrogável prazo de quinze para recolhimento do débito, atualizado monetariamente sem a incidência de juros de mora.
75. 	Em face da análise promovida nos itens 60 e 61 da seção 'Exame Técnico, propõe-se rejeitar as alegações de defesa apresentadas pelo Sr. Jonas dos Santos Souza, uma vez que não foram suficientes para sanear as irregularidades a ele atribuídas.
76. 		Diante da solidariedade entre o Sr. Jonas dos Santos Souza, a Sra. Ana Célia Santos Araújo e o Município de Ulianópolis/PA e que a este deverá ser concedido novo e improrrogável prazo de quinze dias para recolhimento do débito, essa concessão de prazo pode ser estendida ao Sr. Jonas dos Santos Souza.
77. 		Diante da revelia da Sra. Ana Célia Santos Araújo, mas considerando a solidariedade entre esta, o Sr. Jonas dos Santos Souza e o Município de Ulianópolis/PA e que a este deverá ser concedido novo e improrrogável prazo de quinze dias para recolhimento do débito, essa concessão de prazo pode ser estendida à Sra. Ana Célia.
PROPOSTA DE ENCAMINHAMENTO
78.	Diante do exposto, submete-se os autos à consideração superior, propondo-se:
	a) com fulcro no art. 12, § 3º, da Lei 8.443/1992, considerar revel, para todos os efeitos, a Sra. Ana Célia Santos Araújo (CPF XXX.761.702-XX) , dando-se prosseguimento ao processo, 
	b)	 rejeitar parcialmente as alegações de defesa apresentadas pelo Município de Ulianópolis/PA (CNPJ 83.334.672/0001-60) e integralmente as apresentadas pelo Sr. Jonas dos Santos Souza (CPF XXX.851.582-XX) ;
	c) com fundamento no art. 12, § 1º, da Lei 8.443/1992, c/c o art. 212, § 3º, do Regimento Interno do TCU, conceder novo e improrrogável prazo de quinze dias para o Município de Ulianópolis/PA (CNPJ 83.334.672/0001-60) , em solidariedade com o Sr. Jonas dos Santos Souza (CPF XXX.851.582-XX) , ex-prefeito municipal, e com a Sra. Ana Célia Santos Araújo (CPF XXX.761.702-XX) , ex-secretária municipal de saúde de Ulianópolis/PA, efetuar e comprovar o recolhimento da importância abaixo, acrescida de atualização monetária, aos cofres do Fundo Municipal de Saúde de Ulianópolis/PA.
Quantificação do débito:
	DATA DA OCORRÊNCIA
	VALOR ORIGINAL (R$) 

	26/01/2012
27/01/2012
14/02/2012
14/02/2012
17/02/2012
23/02/2012
23/02/2012
28/02/2012
28/02/2012
29/02/2012
06/03/2012
13/03/2012
14/03/2012
13/04/2012
13/04/2012
13/04/2012
28/06/2012
19/07/2012
19/07/2012
19/07/2012
19/07/2012
19/07/2012
19/07/2012
19/07/2012
19/07/2012
19/07/2012
24/07/2012
24/07/2012
24/07/2012
03/09/2012
18/09/2012
27/09/2012
27/09/2012
16/10/2012
16/10/2012
17/10/2012
06/11/2012
06/11/2012
13/12/2012
13/12/2012
13/12/2012
13/12/2012
13/12/2012
	1.842,80 
 7.457,16 
 380,00 
 171,00 
 3.490,29 
 25.709,11 
 17.615,87 
 48.335,68 
 1.600,00 
 1.955,74 
 375,00 
 2.435,00 
 291,00 
 642,00 
 147,00 
 1.600,36 
 2.545,02 
 355,00 
 669,00 
 630,00 
 221,00 
 478,00 
 432,00 
 709,00 
 589,00 
 495,00 
 460,00 
 1.021,00 
 635,00 
 5.026,00 
 1.109,00 
 229,28 
 2.394,28 
 576,00 
 757,48 
 5.000,00 
 48,00 
 246,87 
 800,00 
 1.753,00 
 3.520,00 
 4.180,00 
 3.906,00

Valor atualizado até 27/8/2018: R$ 	236.848,95 (peça 64) 
		
d) comunicar à representante legal do  	Município de Ulianópolis/PA, ao Sr. Jonas dos Santos Souza e à Sra. Ana Célia Santos Araújo que, nos termos do art. 202, § 4º, do Regimento Interno do TCU, a liquidação tempestiva do débito atualizado monetariamente saneará o processo e o Tribunal julgará as contas regulares com ressalva e dará quitação aos responsáveis."
2.	O Subprocurador-Geral Paulo Soares Bugarin manifestou-se parcialmente de acordo com a proposta da unidade técnica, emitindo as seguintes considerações no seu parecer à peça 68:
"Trata-se de tomada de contas especial instaurada pelo Fundo Nacional de Saúde (FNS) em nome de Ana Célia Santos Araújo, ex-secretária municipal de saúde, e de Jonas dos Santos Souza,        ex-prefeito, em razão da impugnação parcial de despesas realizadas com os recursos transferidos ao Município de Ulianópolis/PA, na modalidade fundo a fundo, para o financiamento das ações e serviços públicos de saúde no âmbito do Sistema Único de Saúde (SUS) , durante o exercício de 2012.	
Em auditoria realizada pelo Sistema Nacional de Auditoria do SUS (DENASUS) , foram impugnadas despesas no valor de R$ 152.832,94, em decorrência das seguintes irregularidades:
pagamento de despesas com serviços de manutenção, lavagem e aquisição de peças para veículos da SMS com documentos fiscais que não especificam o tipo de veículo, modelo, chapa, chassi, e a quem está servindo, não permitindo, portanto, comprovar a pertinência das referidas despesas;
os documentos comprobatórios das despesas com refeições e lanches não especificam a quantidade, preço unitário, evento, a quem está sendo destinado e período do evento, não permitindo comprovar a pertinência das referidas despesas;
despesas sem comprovação documental, pagas com recursos do PAB, do Bloco de Assistência Farmacêutica, recursos do ACS;
os documentos fiscais não especificam os beneficiários/favorecidos, o motivo e o período das hospedagens pagas, não permitindo comprovar a pertinência das referidas despesas.
A Secex-TCE promoveu a citação do Município de Ulianópolis/PA em solidariedade com os ex-gestores Ana Célia Santos Araújo e Jonas dos Santos Souza, para apresentarem alegações de defesa quanto ao desvio de objeto ou de finalidade na aplicação de recursos federais destinados a atender aos programas Assistência Farmacêutica Básica e Atenção Básica/Saúde da Família, em face de autorizarem pagamento de despesas com manutenção de veículos, com refeições e lanches e com hospedagens fora das hipóteses permitidas pela legislação SUS.
Apenas Ana Célia Santos Araújo não apresentou alegações de defesa, devendo ser considerada revel, nos termos do art. 12, § 3º, da Lei nº 8.443/92.
Ao examinar as alegações de defesa apresentadas, a unidade técnica registrou que não foram capazes de demonstrar que as despesas impugnadas poderiam ser pagas com recursos transferidos fundo a fundo pelo FNS, como se observa no seguinte trecho da instrução (peça 65, p. 9) :
'47. Despesas que não sejam diretamente destinadas às ações de promoção, proteção, recuperação e reabilitação da saúde, ou que não se destinem ao atendimento do usuário do SUS, ainda que possam contribuir para a melhoria das condições de saúde, não podem ser consideradas como despesas com ações e serviços públicos de saúde (MS-Gestão Financeira do SUS-Manual Básico) . Consequentemente, despesas administrativas, ou que não sejam ações em saúde, não são financiadas pela Política Nacional de Atenção Básica.
48. Portanto, por falta de previsão legal, despesas com manutenção de veículos, de fornecimento de alimentação e de hospedagens para agentes comunitários de saúde não poderiam ter sido pagas com recursos federais repassados pelo FNS destinados à Assistência Farmacêutica Básica e à Atenção Básica.'
Por fim, concluiu a Secex-TCE que cabe ao Município de Ulianópolis/PA a obrigação de recompor, com recursos próprios, os valores gastos indevidamente, atualizados monetariamente, ao seu Fundo Municipal de Saúde, solidariamente com os gestores Jonas dos Santos Souza e Ana Célia Santos Araújo.
Não obstante concordar, em linhas gerais, com a análise promovida pela unidade técnica, entendo necessário tecer algumas considerações acerca da imputação de responsabilidade pelas irregularidades apuradas por meio desta TCE.
Ao tratar da individualização das condutas, foi indicado, na instrução, que a responsabilidade solidária foi atribuída aos gestores, neste caso, uma vez que concorreram para as irregularidades praticadas em suas gestões.
Adicionalmente, a unidade técnica registrou (peça 65, p. 7) :
'37. Em princípio, a responsabilidade pela ausência de comprovação da regularidade de aplicação dos recursos nas unidades de saúde deve incidir sobre o secretário municipal de saúde. Cumpre observar que, conforme disposto no art. 9º, caput e inciso III, da Lei n. 8.080/1990, é competência do secretário municipal de saúde a gestão do SUS na esfera municipal.
38. O prefeito municipal, todavia, pode vir a responder por irregularidades na aplicação de recursos do SUS caso participe ativamente da gestão desses recursos. Nessa linha de compreensão, conquanto as normas em referência confiram embasamento à responsabilização do secretário municipal de saúde por irregularidades na aplicação de recursos do SUS transferidos ao município, não afastam a responsabilidade dos prefeitos.'
Sobre o assunto, convém registrar que os documentos acostados às peças 3, 4 e 42, como, por exemplo, notas de empenho, ordens de pagamento e notas de transferências financeiras, entre outros, indicam especificamente o nome de Ana Célia Santos Araújo, ex-secretária municipal de saúde, como responsável pelas despesas e pelos pagamentos efetuados.
Por outro lado, não se vislumbra, nestes autos, elementos que comprovem a participação do  ex-prefeito na gestão dos recursos que ensejou a realização das despesas indevidas.
Desse modo, e tendo em vista o disposto no supracitado art. 9º da Lei nº 8.080/90, considero que, entre os gestores ouvidos por esta Corte, apenas a então secretária municipal de saúde deve ser responsabilizada pelas irregularidades apuradas.
Não obstante, uma vez que não restou comprovado que a responsável tenha obtido algum benefício financeiro, para si ou para outrem, com a prática dos atos impugnados, consistentes em despesas administrativas da SMS, não vejo motivo para condená-la, em solidariedade com o Município, ao recolhimento do débito, mas sim para aplicar-lhe a multa do art. 58 da Lei nº 8.443/92 quando do julgamento definitivo de mérito.
Ante o exposto, este representante do Ministério Público de Contas, com as devidas vênias, manifesta-se parcialmente de acordo com a proposta formulada pela Secex-TCE (peça 65, p. 16-17) , sugerindo que, nesta fase processual, sejam rejeitadas as alegações de defesa do Município de Ulianópolis/PA, fixando-lhe novo e improrrogável prazo de quinze dias para que comprove o recolhimento do débito apurado, acrescido de atualização monetária, aos cofres do respectivo Fundo Municipal de Saúde."
É o relatório.

José Rubens Barreiros de Leão (5962/OAB-PA) e outros, representando Jonas dos Santos Souza.

Subprocurador-Geral Paulo Soares Bugarin.

TOMADA DE CONTAS ESPECIAL. IRREGULARIDADES CONSTATADAS EM AUDITORIA DO DENASUS. APLICAÇÃO IRREGULAR DE RECURSOS REPASSADOS AO FUNDO MUNICIPAL DE SAÚDE DE ULIANÓPOLIS/PA NO ÂMBITO DO SISTEMA ÚNICO DE SAÚDE (SUS) NO EXERCÍCIO DE 2012. DESVIO DE OBJETO OU DE FINALIDADE. CITAÇÃO SOLIDÁRIA DO MUNICÍPIO, DO EX-PREFEITO E DA EX-SECRETARIA MUNICIPAL DE SAÚDE. REVELIA DA EX-SECRETARIA MUNICIPAL DE SAÚDE. CONCESSÃO DE NOVO E IMPRORROGÁVEL PRAZO PARA QUE O MUNICÍPIO RECOLHA O VALOR DO DÉBITO DE SUA RESPONSABILIDADE.

TOMADA DE CONTAS ESPECIAL (TCE)

Secretaria de Controle Externo de Tomada de Contas Especial (SecexTCE).

Cuidam os autos de tomada de contas especial instaurada pelo Fundo Nacional de Saúde (FNS) em nome de Ana Célia Santos Araújo, ex-secretária municipal de saúde, e de Jonas dos Santos Souza, ex-prefeito, em razão da impugnação parcial de despesas realizadas com os recursos transferidos ao Município de Ulianópolis/PA, na modalidade fundo a fundo, para o financiamento das ações e serviços públicos de saúde no âmbito do Sistema Único de Saúde (SUS) , durante o exercício de 2012.
2. Em auditoria realizada pelo Departamento Nacional de Auditoria do SUS (Denasus) , foram impugnadas despesas no valor de R$ 152.832,94, em decorrência das seguintes irregularidades (peça 16, p. 3 e 5) :
a) pagamento de despesas com serviços de manutenção, lavagem e aquisição de peças para veículos da SMS com documentos fiscais que não especificam o tipo de veículo, modelo, chapa, chassi, e a quem está servindo, não permitindo, portanto, comprovar a pertinência das referidas despesas;
b) os documentos comprobatórios das despesas com refeições e lanches não especificam a quantidade, o preço unitário, o evento, a quem está sendo destinado e o período do evento, não permitindo comprovar a pertinência das referidas despesas;
c) despesas sem comprovação documental, pagas com recursos do PAB, do Bloco de Assistência Farmacêutica, recursos do ACS; e
d) os documentos fiscais não especificam os beneficiários/favorecidos, o motivo e o período das hospedagens pagas, não permitindo comprovar a pertinência das referidas despesas.
3. No âmbito desta Corte, a Secretaria de Controle Externo de Tomada de Contas Especial (SecexTCE) promoveu a citação do Município de Ulianópolis/PA em solidariedade com os ex-gestores Ana Célia Santos Araújo e Jonas dos Santos Souza, para apresentarem alegações de defesa quanto ao desvio de objeto ou de finalidade na aplicação de recursos federais destinados a atender aos programas Assistência Farmacêutica Básica e Atenção Básica/Saúde da Família, em face de autorizarem pagamento de despesas com manutenção de veículos, com refeições e lanches e com hospedagens fora das hipóteses permitidas pela legislação SUS (peça 25) .
4. Apenas a Sra. Ana Célia Santos Araújo não apresentou alegações de defesa, devendo ser considerada revel, nos termos do art. 12, § 3º, da Lei nº 8.443/92.
5. Ao examinar as alegações de defesa apresentadas, a unidade técnica entendeu que os responsáveis não foram capazes de demonstrar que as despesas impugnadas poderiam ser pagas com recursos transferidos fundo a fundo pelo FNS, uma vez que despesas administrativas, ou que não sejam ações em saúde, não podem ser financiadas com essa modalidade de financiamento.
6. Dessa forma, a SecexTCE concluiu que cabe ao Município de Ulianópolis/PA a obrigação de recompor, com recursos próprios, os valores gastos indevidamente, atualizados monetariamente, ao seu Fundo Municipal de Saúde, solidariamente com os gestores Jonas dos Santos Souza e Ana Célia Santos Araújo (peças 65, 66 e 67) .
7. O Ministério Público junto ao TCU, representado pelo Subprocurador-Geral Paulo Soares Bugarin manifestou-se parcialmente de acordo com a proposta da unidade técnica, posicionando pelo afastamento da responsabilidade do ex-prefeito Jonas dos Santos Souza. Tal posicionamento decorreu da constatação de que os comprovantes acostados aos autos referentes às despesas com os recursos objeto desta TCE foram autorizados pela ex-secretária municipal de saúde, Sra. Ana Célia Santos Araújo, inexistindo nos autos elementos que demonstrem a participação do mencionado responsável na gestão dos recursos.
8. Além disso, o representante do Parquet especial considera que não restou comprovado que a ex-secretária municipal de saúde tenha obtido algum benefício financeiro, para si ou para outrem, com a prática dos atos impugnados, consistentes em despesas administrativas da SMS. Por esse motivo, aduz que não haveria motivo para condená-la em solidariedade com o Município, ao recolhimento do débito, mas sim para aplicar-lhe a multa do art. 58 da Lei nº 8.443/92 quando do julgamento definitivo de mérito.
9. Manifesto minha concordância quanto à concessão de novo prazo para que o município recolha o valor do débito que lhe foi imputado.
10. Conforme a análise realizada pela SecexTCE com base nas informações constantes do relatório resultante da fiscalização do Denasus, houve desvio de objeto e/ou finalidade na utilização dos recursos do SUS. O montante impugnado pela auditoria do Denasus tinha por objeto o financiamento de despesas relacionadas aos programas Assistência Farmacêutica Básica e Atenção Básica/Saúde da Família, mas a administração municipal utilizou os recursos para pagamentos de despesas com manutenção de veículos, hospedagens e fornecimento de alimentação para agentes comunitários de saúde, que eram despesas de sua exclusiva responsabilidade, não passíveis de financiamento com os recursos transferidos fundo a fundo pelo FNS/MS.
11. Também não restou demonstrado que os serviços especificados nas notas de empenho foram voltados para a área da saúde, para prestação do serviço público de qualidade. Pelo contrário, ficou evidenciado que aquelas despesas não se relacionam a ações específicas de saúde.
12. Assim, conforme entendimento firmado por este Tribunal no subitem 9.3.2.2 do Acórdão 1072/2017-TCU-Plenário, Relator Bruno Dantas, cabe ao município ressarcir os cofres do FNS em relação aos recursos geridos irregularmente.
13. Deixo, entretanto, de analisar, nesta etapa processual, as condutas dos demais responsáveis, diferindo esse julgamento para o momento de julgamento das contas do ente federado, de forma a evitar eventuais descompassos processuais.
Ante o exposto, manifesto-me por que o Tribunal aprove o acórdão que ora submeto à apreciação deste Colegiado.
TCU, Sala das Sessões Ministro Luciano Brandão Alves de Souza, em 10 de novembro de 2020.
AUGUSTO SHERMAN CAVALCANTI 
Relator